【裁判字號】    97,選上更(一),4
【裁判日期】    970725
【裁判案由】    違反公職人員選舉罷免法
【裁判全文】
臺灣高等法院花蓮分院刑事判決     97年度選上更(一)字第4號
上  訴  人
即  被  告  丁○○
選任辯護人  邱聰安律師
上  訴  人
即  被  告  丙○○
選任辯護人  吳漢成律師
上列上訴人因違反公職人員選舉罷免法案件，不服中華民國96年
7月24日臺灣臺東地方法院96年度選訴字第4號第一審判決（起訴
案號：臺灣臺東地方法院檢察署96年度選偵字第3號），提起上
訴，經最高法院發回更審，本院判決如下：
    主  文
原判決撤銷。
丁○○鄉民代表會主席及副主席之選舉，對於有投票權之人，交
付賄賂，而約其投票權為一定之行使，處有期徒刑伍年，併科罰
金新台幣參佰萬元，罰金如易服勞役，以罰金總額與陸個月之日
數比例折算，褫奪公權肆年。
丙○○免刑。
    事  實
一、丁○○、丙○○2人於民國（下同）95年6月16日經臺東縣選
    舉委員會公告當選為臺東縣東河鄉第18屆鄉民代表，均為該
    屆鄉民代表會 (下稱鄉代會)正、副主席競選有投票權之人
    ，斯時鄉民代表當選人有11 人，葉啟伸、張瑜自成一派，
    丁○○、洪明海另成一派搭擋競選正、副主席，兩派旗鼓相
    當。丁○○為求當選鄉代會主席，竟基於賄選之犯意，於95
    年6月15日至17日之間某日晚上，打電話給丙○○，約丙○
    ○至臺東縣東河鄉隆昌村蘇茂雄實際經管之「順利五金行」
    見面，而於該五金行辦公室內，當面向具有投票權之鄉民代
    表當選人丙○○拉票，同時交付新臺幣（下同）50萬元予丙
    ○○（未扣案），請求丙○○於鄉代會主席選舉時投票支持
    ，而約其投票權為一定之行使。丙○○收受後，當面同意於
    選舉時投票支持丁○○，而許以其投票權為一定之行使，並
    接受建議至他地藏匿。直到同年8月1日清晨，才與其他支持
    者一同由成功鎮返回東河鄉投票，依約投票支持丁○○，使
    丁○○得以6票比5票1票之勝當選東河鄉代會主席。嗣丙○
    ○於上開犯罪事實尚未經法務部調查局臺東縣調查站發現時
    ，於犯罪後6個月內之95年9月1日接受調查時自首主動供出
    上情，因而查獲候選人丁○○為正犯。
二、案經丙○○自首及法務部調查局臺東縣調查站報請臺灣臺東
    地方法院檢察署檢察官偵查起訴。
    理  由
壹、證據能力
一、按被告以外之人於審判外之陳述，雖不符前4條之規定，而
    經當事人於審判程序同意作為證據，法院審酌該言詞陳述或
    書面陳述作成時之情況，認為適當者，亦得為證據。當事人
    、代理人或辯護人於法院調查證據時，知有第159 條第1項
    不得為證據之情形，而未於言詞辯論終結前聲明異議者，視
    為有前項之同意。刑事訴訟法第159條之5定有明文。又當事
    人、代理人或辯護人於調查證據時，知有刑事訴訟法第159
    條第1項不得為證據之情形，卻表示「對於證據調查無異議
    」、「沒有意見」等意思，而未於言詞辯論終結前聲明異議
    者，應視為已有將該等傳聞證據採為證據之同意 (最高法院
    93年度臺上字第3533號、94年度臺上字第2976號判決意旨參
    照)。經查，被告丁○○、丙○○及其辯護人於本院準備程
    序時，對於被告丁○○、丙○○及證人蘇茂雄、李文光、高
    富一、洪海明、吳先得等人於審判外陳述之證據能力，及通
    訊監察書以外之非供述證據之證據能力，均表示無意見，同
    意列為證據（本院卷第36頁），且未於言詞辯論終結前聲明
    異議，本院審酌該供述及非供述證據作成時之情況，並無不
    法之情事，認為適當，依首揭說明，均認為有證據能力。
二、被告丁○○之辯護人以臺灣臺東地方法院檢察署95年監字第
    28號卷第2頁之通訊監察書（下稱28號通訊監察書），只記
    載法條，未記載為何監察之具體事由，有違背通訊監察條例
    施行細則第9條規定之程序，認該通訊監察書無證據能力云
    云。惟查，通訊監察書應記載下列事項：一、案由及涉嫌觸
    犯之法條。二、監察對象。三、監察通訊種類及號碼等足資
    識別之特徵。四、受監察處所。五、監察理由。六、監察期
    間及方法。七、聲請機關。八、執行機關。九、建置機關。
    通訊保障及監察法第11條定有明文。經查，前揭28號通訊監
    察書係由臺灣臺東地方法院檢察署檢察官依職權核發，並已
    記載上開9項應記載事項，有該通訊監察書可查，未違反通
    訊保障及監察法第11條之規定。至通訊保障及監察法施行細
    則第9條係對「聲請」通訊監察書者，其「聲請書」應記載
    監察具體事由之規定，使檢察官得憑以審核有無核發之理由
    及必要，並非通訊監察書應記載之規定，故通訊監察書縱未
    記載犯罪之具體事由，亦難謂違反施行細則第9條之規定。
    而調查人員聲請本件通訊監察書時，已附上丙○○95年9月1
    日之調查筆錄、通聯調閱查詢單，並經檢察官批示有監聽之
    依據（95年監字第28號卷第7-12頁），應認其聲請已記載監
    察之具體事由，是本件通訊監察書之核發，符合法定程序，
    辯護人辯稱違法，並不可採。又查，調查人員依合法之通訊
    監察書以監察丙○○與李文光之電話通訊，並依監聽錄音內
    容翻譯成文字，經檢察官提出該通訊監察譯文於法院為證據
    方法，被告丁○○及丙○○於原審及本院審理對此譯文之真
    實性並不爭執，證人李文光於本院前審亦未否認該通訊監察
    譯文內容之真正（本院上訴審卷第112-113頁），是本院以
    下引用丙○○與李文光之通訊監察譯文，自有證據能力。
貳、認定被告犯罪事實之證據及理由
一、查被告丁○○、丙○○於95年6月16日經臺東縣選舉委員會
    公告當選臺東縣東河鄉第18屆鄉民代表，嗣被告丁○○於同
    年8月1日以6票比5票1票之勝當選東河鄉代會主席，有臺東
    縣選舉委員會96年5月28日東選一字第096180048 1號函附之
    臺灣省臺東縣選舉委員會選舉公告當選人名單，及臺東縣政
    府96年6月5日府民自字第0960042930號函附臺東縣東河鄉鄉
    民代表會第18屆主席選舉投票結果清冊在卷足憑（原審卷第
    41-50頁）。被告2人均屬東河鄉代會主席選舉具有投票權之
    人，足資認定。
二、訊據被告丁○○固坦承自95年6月10日當選鄉民代表後，與
    丙○○及其他當選人同至花蓮、成功等地出遊，直至95年8
    月1日上午投票日，始集體回東河鄉選鄉民代表主席，伊以
    一票之勝當選主席等情，核與丙○○、李文光、高富一、洪
    海明、吳先得等人於調查局證述內容相合，此部分事實應可
    認定。惟矢口否認交付賄款犯行，辯稱：伊並未打電話約丙
    ○○到順利五金行，伊雖在順利五金行遇到被告丙○○，但
    他怎麼去的伊不清楚，伊未交給他50萬元，也沒有叫他做任
    何事情等語。惟查：
（一）被告丁○○於95年6月15日至17日間某日之晚間，約被告
      丙○○至臺東縣東河鄉隆昌村「順利五金行」見面之事實
      ，有下列事證可據：
  １、被告丁○○於調查局中供承：「我曾約丙○○在隆昌村，
      由蘇茂雄開設的鐵工廠見面，當時有我、蘇茂雄、丙○○
      3人在場」等語（95年選他字第161號卷一第102-103頁，
      下稱選他卷一）；於原審準備程序對此事實亦不爭執（原
      審卷第36頁）。
  ２、核與被告丙○○於偵查中證稱：「95年6月15日至17日間
      ，我與丁○○在隆昌村的鐵工廠見面，是丁○○打電話約
      我去的，還有一位屋主在場」（選他卷一第131、選他卷
      二第32頁）、於本院前審證稱：「我在偵查中說當天是丁
      ○○打電話給我到順利五金行，我去到順利五金行時，除
      了看到丁○○，還看到蘇茂雄」等語（本院上訴審卷第10
      1頁）相符，則被告丁○○辯稱未打電話約丙○○到順利
      五金行，他怎麼去的伊不清楚云云，委無可採。
  ３、二人見面時間究為晚上或白天？
      被告丙○○於原審證稱「地點在隆昌村，因為當時是晚上
      沒有注意看是在哪裡，是後來調查站帶我去那邊時，我才
      看清楚是順利行」等語（原審卷第63頁），雖與證人蘇茂
      雄於本院前審所證「那一次是白天下午，丙○○可能記錯
      了，確實是白天，確實時間我記不起來，晚上我那邊就關
      門了，怎麼可能是晚上」等語（本院上訴審卷第107頁）
      不同。然丙○○與丁○○見面時間若為白天，丙○○在陽
      光充足下，當可看清是在何處見面，何須勞煩調查人員帶
      至該處確認？再者，白天鐵工廠出入之人較多，而行賄一
      事越少人知悉越好，在晚上關門之際為之，較符合常情。
      且蘇茂雄於調查局亦供稱「丁○○是我鄰居，她不只去我
      那邊泡茶，也會拿茶葉給我，晚上有時也會去我家泡茶」
      等語（選他卷一第118頁），被告丁○○於偵查中亦供稱
      「我幾乎每天都去隆昌村的鐵工廠，那是我鄰居蘇茂雄的
      工廠」等語（選他卷一第105頁），可見被告丁○○與蘇
      茂雄交情匪淺，晚上仍會至蘇茂雄的鐵工廠泡茶，則其利
      用晚上鐵工廠關門無閒雜人進出之際，打電話約丙○○至
      該處，即有可能，是被告丙○○證稱是在晚上見面之陳述
      較為可信。
（二）被告丁○○在順利五金行之辦公室交付被告丙○○賄款50
      萬元之事實，亦經丙○○迭於調查局、偵查、審理中證稱
      明確：
  １、於95年9月1日調查局供稱：「投票前，丁○○曾到我家拜
      訪，願支付我50萬元，要我投票支持他參選主席。我表示
      同意後，在投票前，丁○○約在隆昌村的一間鐵工廠見面
      ，當時丁○○親自交付我現金50萬元，以一般購物用紙袋
      裝著」（選他卷一第17頁）。於95年9月25日調查局供稱
      ：「在代表選舉結束之後，丁○○到我家來道賀，並向我
      表明有意參選主席，要求我支持他，其條件係願意支付我
      50 萬元賄款，我當場表示同意，丁○○離開之後約於6月
      15 日至17日之間，以電話約我到順利五金行見面，我到
      現場之前，丁○○與順利五金行老闆已在現場等候我了，
      丁○○當場交付我50萬元賄款，該50萬元賄款係以一般購
      物用紙袋裝著」（選他卷二第28頁）。
  ２、於95年9月1日偵查中證稱：「丁○○在95年6月15日到17
      日之間，到我家裏告訴我他要選主席，叫我支持，當時沒
      講價錢，隔天才以電話約我到去隆昌鐵工廠那裡，丁○○
      給我1個紙的手提袋，告訴我袋內裝有50萬元，要我投票
      給他」等語（選他卷一第25頁）；於95年9月4日偵查中證
      稱：「95年6月15日至17日之間，丁○○打電話約我去隆
      昌村的鐵工廠見面，見面後，丁○○拿1個紙的手提袋給
      我，並告訴我裡面有50萬元，請我投票支持他當代表會主
      席，我當時就接受，我當場就清點了是50萬元沒有錯，然
      後我就離開了」等語（選他卷一第131頁）。
  ３、於96年7月10日原審證稱：「我收了50萬元，時間不太清
      楚了，地點在隆昌村，丁○○之所以給我這筆錢是因她說
      要選鄉民代表會的主席，我就答應了，我們交接50萬元是
      在店的裡面，主人當時在客廳，我們在倉庫裡面，兩個地
      方距離不很遠，但是中間有隔離。這50萬元有用報紙包裝
      ，放在一個紙袋裡面。我沒有當場打開來看，我回到家後
      才打開來看。（提示95選他字第161號第131頁，你跟檢察
      官說當場有清點50萬元沒有錯，究竟為何？）不是，我是
      到家才清點的」等語（原審卷第63-69頁）。
  ４、於96年12月11日本院前審證稱：「我在偵查中說當天是丁
      ○○打電話給我到順利五金行，我到順利五金行時，除了
      看到丁○○，還看到蘇茂雄。我可以確定丁○○交付我50
      萬元，在照片（庭呈附卷）左側屋內之辦公室。我是從辦
      公室進去，丁○○就在辦公室裡面把錢交給我，並沒有再
      到辦公室以外的房子或是倉庫。我應該是在家裡點50萬元
      ，在偵查中為何會說當場清點，我忘了」等語（上訴審卷
      第101-105頁）。
  ５、綜上所述，被告丙○○就被告丁○○確實打電話約伊至順
      利五金行，當場交付內裝有50萬元現金之紙袋給伊，並請
      求伊投票支持其選上鄉代會主席之重要情節，始終如一，
      並無二致。再參以被告丙○○於95年9月2日與另一鄉民代
      表李文光之通訊監察譯文內容「丙○○：錢拿了以後，我
      說借李文光40萬元…。李文光：對啊。丙○○：你要有心
      理準備，反正我講了40萬元你借…其他你跟他講好不好。
      李文光：我跟他們講」等語（95年監字第28號卷第31-32
      頁，詳細內容，如後），李文光對於丙○○說借他40萬一
      節並未於電話中否認，足見丙○○確實借40萬元給李文光
      ，倘丙○○未收受被告丁○○的50萬元，何以有40萬元的
      現金借予李文光？而丙○○平常不會亂吹牛，是老實人等
      情，亦經證人李文光、高富一於偵查中證稱明確（選他卷
      一第62、97頁），則丙○○證述其收受被告丁○○50萬元
      賄款一節應可採信。
  ６、雖然被告丙○○對交付之地點是五金行的辦公室或倉庫、
      有無當場清點數目或回家再清點等細節之供述，前後有些
      出入，然證人之陳述有部分前後不符，或相互間有所歧異
      時，究竟何者為可採，法院仍得本其自由心證予以斟酌，
      非謂一有不符或矛盾，即應認其全部均為不可採信；尤其
      關於行為動機、手段及結果等之細節方面，證人之證言，
      有時亦有渲染或迴護之可能；然其基本事實之陳述，若果
      與真實性無礙時，則仍非不得予以採信（74年台上字第
      1599 號判例參照）。本院質之被告丙○○何以前後供述
      不同時，則稱：在調查站之供述是真實的，印象中，其所
      為的供述應該一致，何以不同，已忘其原因，在調查站時
      記得比較清楚等語（本院卷第86-87頁）。經查，被告丙
      ○○在調查局並未被詢問有關交付之地點及有無清點等情
      ，直至偵查（95年9月4日）及原審（96年7月10日）始被
      訊問，距離交付賄款之95年6月中旬，有段時間，難免因
      記憶模糊而前後供述不一，惟其就收受被告丁○○50萬元
      賄款等基本事實之陳述，則始終如一，本院亦認定有此事
      實，自難以基本事實無甚相干之細節而否認其證言。
  ７、雖然證人蘇茂雄於本院前審證稱：在客廳裡面泡茶那一次
      ，我沒有看到丁○○交付什麼東西給丙○○，那天丁○○
      有帶手提包去，沒有帶手提袋或報紙之類的東西云云（本
      院上訴審卷第107、108頁）。然如前所述，被告丁○○常
      常至蘇茂雄鐵工廠泡茶，曾拿茶葉給蘇茂雄，足見2人交
      情匪淺；反之，蘇茂雄與丙○○沒有交情，私底下也沒有
      談過話，亦經蘇茂雄於偵查中證述明確（選他卷一第123
      、126頁），證人蘇茂雄既與被告丁○○較有交情，上開
      證言，難免偏坦、迴護，實不足為有利被告丁○○之認定
      ，被告丁○○辯稱未交付50萬元云云，不能採信。
（三）被告丙○○收受賄款50萬元後，於翌日借予李文光40萬元
      一節，有下列事證可據：
  １、被告丙○○之證述：
    (一)於95年9月1日、9月25日調查局均證稱：我拿到丁○○交
      付的50萬元後即置於家中衣櫃內存放，但第2天，李文光
      突然到我家來，表示他有急用開口跟我借40萬元，我因收
      了錢害怕擔心，就同意借他40萬元，剩下的10萬元當做家
      庭生活費花掉了。大約於95年8月中旬，李文光有到我家
      先還我10萬元，剩下的30萬元李文光沒有告知何時還，該
      10萬元我拿來當生活費花掉了（選他卷一第18~19頁、選
      他卷二第28頁）。
    (二)於95年9月1日偵查中證稱：「我把錢放在家裏面的衣櫥。
      突然間有那麼多錢，我心裏慌，隔天李文光跑來找我，說
      有急用，叫我借他40萬元，我就把錢借給他，當時只有我
      跟他在家，沒有寫借據或任何證明，剩下10萬元，我就留
      著家用及自己零用。．．．李文光是95年8月中旬，到我
      家還我10萬元，其他的沒說何時還。因我當選代表，他還
      我的10萬元花在請親戚、朋友，95年8月25日在家裡請客
      ，請了25桌，還有殺豬」等語（選他卷一第22~23頁）。
      於95年9月4日偵查中證稱：「我開車回家，錢放在家中的
      衣櫥內，一下之間多出那麼多的錢，心裡會害怕，就在隔
      天李文光就來找我借40萬元，我有借他，當時並沒有寫借
      據或其他人在場見證，我自己留10萬元，但已都花在家庭
      的費用上。他在8月17、18日左右，有還給我10萬元，其
      他的錢還沒有還我，也沒有說何時還我，他還給我的10
      萬元，我還給選舉期間欠的飲料錢，8月20日在家中殺豬
      請客25桌」等語（選他卷一第131、133頁）。
  ２、95年9月2日丙○○與李文光之通訊監察譯文（95年監字第
      28號卷第31-32頁）：
      A：（李文光）你在那裡？
      B：（丙○○）還在地檢署
      A：現在怎樣
      B：現在又到調查站被問
      A：從昨天到現在，怎麼一直問
         ：
         ：
      B：他說你們都承認了
      A：沒有，每一個都說沒有
         ：
         ：
      B：結果我承認啊
      A：噢，傷腦筋
         ：
         ：
      B：我都給他承認了，他有問你們其他的人，我說我不知
         道
      A：不知道就好了
      B：我說我不知道，他說錢拿了以後，我說借給朋友，借
         給李文光40萬元，然後再還我10萬元，30萬元還沒有
         到我手上，他問我你們有沒有拿，我說我不知道。
      A：對啊
      B：我承認我自己一個人，其他的我都說不知道
      A：本來就不知道
      B：我說我不知道，我說錢拿了以後，李文光有急用我借
         給他
      A：傷腦筋，問這麼久
      B：你要有心裡準備，反正我講了40萬你借，後來10萬元
         再還我，其他你跟他講好不好
      A：我跟他們講
  ３、證人李文光於本院前審已證稱與丙○○有上開通聯紀錄，
      亦不否認其內容之真正（本院上訴審卷第112-113頁），
      而在上開對話中，李文光對丙○○說有借款40萬元一節，
      亦回答「對啊」，並不否認其陳述，還答應將此事告知其
      他人，足見，丙○○收受50萬元賄款後，確實將其中的40
      萬元借予李文光之事實，應可認定。雖然證人李文光於本
      院前審作證否認向丙○○借40萬元云云（本院上訴審卷第
      113頁），除與前揭通訊監察譯文內容不符外，其亦屬本
      案之關係人，事涉好友丁○○有無交付賄款及自己可能涉
      案等情，其否認借款一情，應屬迴護被告丁○○之詞，難
      為丁○○有利之證據。又丙○○於原審雖證稱「（檢察官
      問：後來你拿到這些錢後，如何處理？）還債」等語，似
      與前開借予李文光40萬元之說詞不同，惟丙○○於偵查中
      已證稱部分的錢拿來還選舉期間所欠飲料之款項及親戚、
      朋友之情，亦屬還債之一種，而上開檢察官的問題過於籠
      統不具體，丙○○對籠統的問題，未區分錢的去向，僅答
      稱還債，與其在偵查中之證言並無不同，亦難認其證詞有
      瑕疵。
（四）綜上所述，被告丁○○先交付賄款50萬元予丙○○，要求
      其投票支持伊選舉鄉代會主席，交付後集體出遊，以防他
      陣營拉票，再於95年8月1日投票日回東河鄉投票，丁○○
      果以1票之勝當選之事證明確，犯行洵堪認定，應依法論
      科。
三、被告丙○○對於上開投票收賄之事實，均坦承不諱，相關事
    證，已如前述，不再贅言，惟其辯護人則辯稱被告丙○○是
    在犯罪後6個月內自首，並查獲正犯被告丁○○，應有修正
    前選舉罷免法第90條之2第6項免刑規定之適用等語。
（一）按刑法第62條之所謂發覺，係指有偵查犯罪職權之公務員
      已知悉犯罪事實與犯罪之人而言，而所謂知悉，固不以確
      知其為犯罪之人為必要，但必其犯罪事實，確實存在，且
      為該管公務員所確知，始屬相當。如犯罪事實並不存在而
      懷疑其已發生，或雖已發生，而為該管公務員所不知，僅
      係推測其已發生而與事實巧合，均與已發覺之情形有別，
      有最高法院75年台上字第1634號判例可資參照。經查：證
      人乙○○即本件承辦人員於本院證稱：「（你們根據什麼
      情資來訊問丙○○？）根據外勤地點所提供的情資，經過
      我們的研判，賄選的情形，可信度相當高，因此報請地檢
      署檢察官指揮偵辦，在95年9月1日第一波選擇傳訊丙○○
      、李文光，我與甲○○先生負責製作丙○○的筆錄。訊問
      時並沒有檢舉人的檢舉筆錄，但有站裡內部整理之資料，
      包括通話紀錄比對資料，轄區據點對當時選舉狀況所掌握
      的資料，當時還沒有通話的監聽。製作筆錄前，所有訊問
      人在勤前會議時，均希望能將旅遊賄選及金錢賄選這二部
      分弄清楚，但是並沒有具體的證據在手上。訊問丙○○時
      ，他的配合度很高，沒有故意作不實或推託讓我混淆之陳
      述，詢問內容如同筆錄之記載。詢問丙○○時，手上並無
      丙○○收受丁○○50萬元賄款之具體的證據」等語（本院
      卷第76-79頁）。證人甲○○於本院亦證稱：「我們是根
      據賄選的情資提報表及通聯紀錄，對他們二個人產生比較
      大的懷疑，但沒有確切的證據，後來依通聯紀錄分析狀況
      ，向檢察官報告，檢察官就指揮我們先針對這二個人做訊
      問，到案後，丙○○非常配合，當時關於他收受50萬元部
      分，我們還沒有明確證據，是他自己主動說出來的」等語
      （本院卷第80-81 頁）。是台東調查站雖於95年7月26日
      函送「賄選情資提報表」予臺灣臺東地方法院檢察署查察
      賄選執行小組（選他卷一第4、5頁），然上開賄選情資提
      報表之內容僅記載丙○○、李文光出遊之事，並無丙○○
      收受被告丁○○賄款50萬元之犯罪事實，則上開證人證稱
      ，彼在詢問丙○○時，手上並無丙○○收受賄款之具體證
      據，係丙○○配合主動供出等情，應可採信。調查人員於
      詢問丙○○前，對其收受賄款之犯罪事實是否確實存在，
      並無確知，只希望利用詢問時弄清楚，可見其於詢問前並
      未「知悉」及「發覺」丙○○的犯罪事實，則丙○○辯稱
      ，其對於未發覺之罪，於詢問時主動供出，並接受裁判，
      有刑法第62條自首之適用，應可採信。
（二）次按，條直轄市、縣（市）議會議長、副議長、鄉（鎮、
      市）民代表會主席及副主席之選舉，對於有投票權之人，
      行求期約或交付賄賂或其他不正利益，而約其不行使投票
      權或為一定之行使者，處3年以上10年以下有期徒刑，得
      併科新臺幣200萬元以上2000萬元以下罰金。前項之選舉
      ，有投票權之人，要求期約或收受賄賂或其他不正利益，
      而許以不行使其投票權或為一定之行使者，亦同。犯第1
      項、第2項之罪，於犯罪後6個月內自首者，減輕或免除其
      刑；因而查獲候選人為正犯或共犯者，免除其刑，修正前
      公職人員選舉罷免法第90條之2第1項、第2項、第6項分別
      定有明文。經查，被告丙○○於95年6月中旬收受被告丁
      ○○交付之賄款50萬元，於犯罪後6個月內之95年9月1日
      接受調查人員詢問時，在調查人員尚未知悉發覺其收受賄
      款之犯罪事實前，即自首而主動供出並接受裁判，並因而
      查獲候選人丁○○為賄選之正犯，均如上述，則被告丙○
      ○之辯護人辯稱應有上開免刑規定之適用，亦可採信。
參、論罪科刑理由
一、新舊法比較
（一）刑法部分：
  １、刑法第33條第5款關於罰金刑之規定，由「罰金：1元以上
      」修正為「罰金：新臺幣1千元以上，以百元計算之」。
      是修正前罰金刑最低額為新臺幣3元，修正後為新臺幣1,0
      00元，而公職人員選舉罷免法第90條之2第1項有得併科新
      臺幣之罰金刑部分，經比較新、舊法結果，就罰金刑最低
      額部分，應以被告丁○○行為時之法律即修正前刑法第33
      條第5款規定，最有利於被告。
  ２、被告丁○○行為時，刑法第42條第2項規定：易服勞役以1
      元以上3元以下折算1日。但勞役期間不得逾6個月；同條
      第3項復規定，罰金總額折算逾6個月之日數者，以罰金總
      額與6個月之日數比例折算。修正後之刑法第42條第3項規
      定：易服勞役以新台幣1千元、2千元或3千元折算1日。但
      勞役期間不得逾1年。同條第5項前段另規定：罰金總額折
      算逾1年之日數者，以罰金總額與1年之日數比例折算。比
      較新舊法之結果，舊法因易服勞役之最高度期限為6月，
      顯較有利於被告丁○○，自應依刑法第2條第1項但書規定
      ，適用修正前刑法第42條第2項、第3項規定，諭知易服勞
      役之折算標準。
  ３、被告丁○○行為時，刑法第37條第2項規定：「宣告6 月
      以上有期徒刑，依犯罪之性質認為有褫奪公權之必要者，
      宣告褫奪公權1年以上10年以下」。修正後規定：「宣告1
      年以上有期徒刑，依犯罪之性質認為有褫奪公權之必要者
      ，宣告1年以上10年以下褫奪公權」。新法對於宣告褫奪
      公權要件之實質內涵雖有變更，惟依從刑附屬於主刑原則
      ，除有特別規定外，應依主刑所適用之法律。
  ４、修正後刑法第62條規定「對於未發覺之罪自首而受裁判者
      ，得減輕其刑。」，與修正前刑法第62條（前段）規定「
      對於未發覺之罪自首而受裁判者，減輕其刑。」不同，比
      較新舊法結果，以舊法較有利於被告丙○○。
（二）公職人員選舉罷免法部分：被告行為後，公職人員選舉罷
      免法已於96年11月7日修正公布，修正後之規定僅將修正
      前第90條之2、第98條之條次移至第100條、第113條，內
      容則未修正，無新舊法比較問題，仍應適用被告行為時之
      公職人員選舉罷免法第90條之2、第98條之規定。
二、論罪科刑：
（一）按公職人員選舉罷免法 (下稱選罷法)所稱之「有投票權
      之人」，若須一律以行賄、受賄時已現實具有「有投票權
      人」之資格者為限，而排除其中於行賄、受賄當時尚未取
      得投票權，惟事後已取得投票權之人於其外，則類此提前
      賄選之行為，法律即無從予以約制處罰，無異鼓勵賄選者
      提前為之，以為脫法，顯非立法本意。於鄉民代表正、副
      主席選舉之賄選情形，其提前賄選之雙方，於行賄、受賄
      當時，均預期以行賄之對象或受賄之主體將來當選鄉代表
      取得投票權時，再履行投票選舉行賄者 (或特定之人)為
      正、副主席，始達成雙方約定之條件，而完成其犯罪行為
      。故於行賄、受賄時，雖尚未當選鄉民代表，非屬現實的
      「有投票權之人」，惟此係著手賄選之實行，待日後果當
      選鄉代表而取得投票權時，犯罪構成要件即屬成就，而成
      為現實的「有投票權之人」。此原在賄選者之預期及其犯
      意之範圍內，均為其犯罪行為內容之一部，並不以其賄選
      在先，當選在後，而影響其犯罪之成立 (最高法院90年度
      第6次刑事庭會議決議參照)。
（二）核被告丁○○所為，係犯修正前選罷法第90條之2第1項對
      於鄉民代表會主席及副主席之選舉有投票權之人交付賄賂
      ，而約其投票權為一定之行使罪 (投票行賄罪)。爰審酌
      被告丁○○身為公職人員，不思為民謀福，竟為順利當選
      主席而行賄丙○○，敗壞選舉端正風氣，影響主席選舉之
      公正性，且犯後猶飾詞狡辯，未見悔悟，態度不佳，兼衡
      其犯罪之動機、目的、手段，平日生活狀況、品行、智識
      程度、行賄之金額及犯罪所生之危害等一切情狀，量處如
      主文所示之刑，併諭知科處罰金300萬元，及依修正前刑
      法第42條第2項、第3項之規定，諭知易服勞役之折算標準
      ，以資懲儆。又被告丁○○係犯修正前選罷法第90條之2
      之罪，應依同法第98條第3項規定，諭知褫奪公權4年。
（三）被告丙○○所為，係犯修正前選罷法第90條之2第2項之收
      受賄賂，而許以投票權為一定之行使罪 (投票受賄罪) 。
      被告丙○○犯選罷法第90條之2第2項之罪，在犯罪後6個
      月內自首，因而查獲候選人被告丁○○為正犯，應依同法
      第90條之2第6項前段規定，免除其刑，從刑沒收部分亦在
      免除之列，故其收受賄賂50萬元部分，無庸依修正前選罷
      法第90條之2第5項規定沒收之，或追徵其價額。
肆、撤銷改判理由：
    原審予被告丁○○、丙○○論罪科刑，固非無見，惟查：(一)
    原判決未論被告丙○○已符合修正前選舉罷免法第90條之2
    第6項自首、免刑之規定，於法有違；(二)原判決引用丁○○
    、丙○○於偵查中之陳述為對造之證據，卻未說明是否具有
    證據能力；原判決引用通訊監察譯文為不利於被告丁○○之
    證據，然其取得程序是否合法？是否具有證據能力，未予說
    明，均有判決不備理由之違法。被告丁○○上訴否認犯行固
    無理由，惟原審既有可議及被告丙○○上訴主張應予免刑為
    有理由，均應由本院撤銷改判。
據上論斷，應依刑事訴訟法第369條第1項前段、第364條、第299
條第1項，修正前公職人員選舉罷免法第90條之2第1項、第2項、
、第6項、第98條第3項，刑法第2條第1項、第11條前段、(修正
前)刑法第42條第2項、第3項、第37條第2項、第62條，判決如主
文。
本案經檢察官戊○○到庭執行職務。
中    華    民    國    97    年    7     月    25    日
                       審判長法  官  何方興
                             法  官  王紋瑩
                             法  官  林鳳珠
以上正本證明與原本無異。
如不服本判決，應於判決送達後10日內，向本院提出上訴狀。其
未敘述理由者，並應於提出上訴狀後10日內本院補提理由狀（均
須附繕本）。
                             書記官  陳有信
中    華    民    國    97    年    7     月    25    日
附錄本案論罪科刑法條全文:
修正前公職人員選舉罷免法第90條之2
直轄市、縣 (市)議會議長、副議長、鄉 (鎮、市)民代表會主席
及副主席之選舉，對於有投票權之人，行求期約或交付賄賂或其
他不正利益，而約其不行使投票權或為一定之行使者，處3年以
上10年以下有期徒刑，得併科新臺幣2百萬元以上2千萬元以下罰
金。
前項之選舉，有投票權之人，要求期約或收受賄賂或其他不正利
益，而許以不行使其投票權或為一定之行使者，亦同。
預備犯前2項之罪者，處1年以下有期徒刑。
預備或用以行求期約或交付之賄賂，不問屬於犯人與否，沒收之
。
犯第2項之罪者，所收受之賄賂沒收之。如全部或一部不能沒收
時，追徵其價額。
犯第1項、第2項之罪，於犯罪後6個月內自首者，減輕或免除其
刑；因而查獲候選人為正犯或共犯者，免除其刑。在偵查中自白
者，減輕其刑；因而查獲候選人為正犯或共犯者，減輕或免除其
刑。


司法院資訊處製作；財團法人民間司法改革基金會備份。
